【裁判字號】    99,上易,216
【裁判日期】    990722
【裁判案由】    毒品危害防制條例
【裁判全文】
臺灣高等法院臺南分院刑事判決         99年度上易字第216號
上  訴  人
即  被  告  乙○○
上列上訴人因毒品危害防制條例案件，不服臺灣臺南地方法院98
年度易字第1372號中華民國99年2月2日第一審判決（起訴案號：
臺灣臺南地方法院檢察署98年度偵字第2075號），提起上訴，本
院判決如下：
    主  文
上訴駁回。
    事  實
一、乙○○曾於民國88年間犯盜匪、竊盜、偽造文書等罪，經臺
    灣臺南地方法院分別判處有期徒刑八年二月、七月、四月，
    經定執行刑為有期徒刑八年九月，於95年7月21日假釋出監
    ，在96年8月18日縮刑期滿執行完畢，另因施用毒品案件，
    經觀察、勒戒後，認無繼續施用毒品之傾向，於98年2月11
    日釋放，經臺灣臺南地方法院檢察署檢察官以98年毒偵緝字
    第5號、第6號為不起訴處分確定。又於98年3月間再因施用
    毒品案件，經臺灣臺南地方法院判處有期徒刑六月，如易科
    罰金，以新臺幣1千元折算1日確定。仍不知悔改，於98年7
    月7日下午3時許，在臺南縣永康市○○路崑山大學後方某內
    ，以玻璃燒烤方式，施用第二級毒品甲基安非他命。嗣於98
    年7月8日晚上9時41分許，在臺南市○○路與光明街口處為
    警查獲，經採其尿液送驗結果，呈第二級毒品甲基安非他命
    陽性反應，始悉上情。
二、案經臺南市警察局第二分局報請臺灣臺南地方法院檢察署檢
    察官偵查起訴。
    理  由
壹、程序部分
一、按被告之自白，須非出於強暴、脅迫、利誘、詐欺或其他不
    正之方法，且與事實相符者，始得採為證據，如果被告之自
    白，係出於不正之方法，並非自由陳述，即其取得自白之程
    序，已非適法，則不問自白內容是否確與事實相符，因其非
    係適法之證據，即不能採為判決基礎，故審理事實之法院，
    遇有被告對於自白提出刑求之抗辯時，應先於其他事實而為
    調查（最高法院23年上字第868號、70年台上537號判例參照
    ）。本件被告主張警詢自白是經非法逮捕後所製作，沒有證
    據能力等語，經查，證人甲○○於本院證稱：「當時我快到
    東豐路與勝利街口，看到有兩個人將他的車攔下來。有一個
    拔他的鑰匙，一個把他抓住，就用機車將乙○○載走，當時
    我就回到他家去跟他爸爸說這件事。」等語（見本院卷第52
    頁）。再參以查獲本案之員警丙○○證稱：（問：如何查獲
    乙○○涉嫌施用毒品？）我們抓到一個販賣毒品的勞日明，
    那天有很多人一直打勞日明的電話進來，我就接起來聽，他
    們說阿明嗎，我就回答說阿明在忙，他們就說在老地方見，
    我就問老地方在哪邊，他們說在小東路、光明街口，說在那
    邊等我們就過去了。（問：你們幾人過去？）兩人。（問：
    當時你們有穿警員制服嗎？）沒有。是穿便服。（問：是否
    有將乙○○帶回警局作筆錄？）是的。（問：帶走乙○○之
    前有無出示證件給乙○○看？）有的。（問：乙○○有無同
    意與你們一起到警局？）他說願意配合。（問：接到乙○○
    電話之前，勞日明有說有販賣毒品給乙○○嗎？）勞日明都
    不說。」等語（見本院卷第53-54頁）。從上述證人證言可
    知本件被告並非施用毒品之現行犯，且查獲本案之員警亦非
    因實施臨檢任務遇被告無故拒絕而將被告帶回警局查證，至
    於證人丙○○所稱被告願意配合乙節既經被告否認，復無其
    他證據足證被告是自願到警局製作筆錄，則本件員警逮捕被
    告回警局製作筆錄程序顯有瑕疵，依上開判例意旨所示，被
    告於警局之自白既非出於自由意願即無證據能力，合先敘明
    。
二、又按學理上所謂毒樹果實理論，乃指先前違法取得之證據，
    有如毒樹，本於此而再行取得之證據，即同毒果，為嚴格抑
    止違法偵查作為，原則上絕對排除其證據能力，係英美法制
    理念，我國並未引用。我刑事訴訟法第158條之4所定：「除
    法律另有規定外，實施刑事訴訟程序之公務員因違背法定程
    序取得之證據，其有無證據能力之認定，應審酌人權保障及
    公共利益之均衡維護。」是為法益權衡原則，採相對排除理
    論，以兼顧被告合法權益保障與發現真實之刑事訴訟目的。
    是除法律另有特別規定不得為證據，例如同法第100條之1第
    2項、第158條之2、第158條之3等類者外，先前違法取得之
    證據，應逕依該規定認定其證據能力，固勿論矣！其嗣後衍
    生再行取得之證據，倘仍屬違背程序規定者，亦應依上揭規
    定處理；若為合乎法定程序者，因與先前之違法情形，具有
    前因後果之直接關聯性，則本於實質保護之法理，當同有該
    相對排除規定之適用。惟如後來取得之證據，係由於個別獨
    立之合法偵查作為，既與先前之違法程序不生前因後果關係
    ，非惟與上揭毒樹果實理論無關，亦不生應依法益權衡原則
    定其證據能力之問題（最高法院96年度台上字第4177號判決
    參照）。本件被告雖非依法定程序而經員警帶回警局製作筆
    錄，已如前述，但被告對有施用毒品乙事則供認不諱，並同
    意員警採尿送驗，有採尿同意書附於警卷第5頁可稽，同時
    被告對尿液確認報告之證據能力亦不爭執，是審酌被告人權
    保障、公共利益之均衡維護，及該尿液確認報告為認定被告
    犯行所必須之證據，本院認該尿液確認報告應有證據能力。
三、末按被告以外之人於審判外之陳述雖不符刑事訴訟法第159
    條之1至第159條之4等4條之規定，而經當事人於審判程序同
    意作為證據，法院審酌該言詞陳述或書面陳述作成時之情況
    ，認為適當者，亦得為證據；當事人、代理人或辯護人於法
    院調查證據時，知有刑事訴訟法第159條第1項不得為證據之
    情形，而未於言詞辯論終結前聲明異議者，視為有前項之同
    意，同法第159條之5定有明文。本件檢察官及被告於本院準
    備程序及審理時對於本件判決所引用之書面及非書面等證據
    資料（除被告警詢自白外）之證據能力，於本院逐一提示後
    ，迄於言詞辯論終結前均未聲明異議，經審酌該等證據作成
    之情況，核無違法取證或其他瑕疵，認為以之作為本案之證
    據亦屬適當，自有證據能力。
貳、實體部分
一、訊據被告乙○○對有施用第二級毒品甲基安非他命乙節業坦
    承不諱，惟辯稱：伊是在98年7月6日晚上11、12點，在永康
    市○○○街40號4樓之3家裡吸用。且伊有供出藥頭勞日明，
    應該可以減刑云云。然查，被告於原審審理中業對起訴書所
    指稱之犯罪時間及地點均供認不諱，於本院審理中始改稱是
    98年7月6日晚上11、12點，在永康市○○○街40號4樓之3家
    裡吸用云云，但並無其他證據可資佐證，從而，自難遽認起
    訴書所載犯罪時、地有誤。此外，復有長榮大學濫用藥物檢
    驗確認報告（見警卷第3頁）、送驗尿液年籍對照表、採尿
    同意書（見警卷第4-5頁）各1件附卷可稽，被告施用第二級
    毒品甲基安非他命犯行堪予認定。
二、又按犯毒品危害防制條例第4條第2項販賣第二級毒品罪，供
    出毒品來源，因而破獲者，依同條例第17條得減輕其刑之規
    定。其所稱「供出毒品來源，因而破獲者」，係指被告供出
    毒品來源之有關資料，諸如前手之姓名、年籍、住居所、或
    其他足資辨別之特徵等，使調查或偵查犯罪之公務員因而對
    之發動調查或偵查並破獲者而言。申言之，被告之「供出毒
    品來源」，與調查或偵查犯罪之公務員對之發動調查或偵查
    並進而破獲之間，論理上須具有先後且相當的因果關係，非
    謂被告一有「自白」、「指認」毒品來源之人，而破獲在後
    ，即得依上開規定予以減刑。若被告供出毒品來源者之前，
    調查或偵查犯罪之公務員已有確切之證據，足以合理之懷疑
    被告所供販賣毒品來源之人，則嗣後之破獲與被告之「供出
    毒品來源」間，即欠缺先後且相當的因果關係，自不得適用
    上開規定予以減刑（最高法院97年度台上字第1475號判決參
    照）。本件被告雖辯稱伊有供出藥頭勞日明云云，惟查，經
    本院依職權調閱案外人即藥頭勞日明所涉犯之販賣案全卷（
    本院99上訴字第60號，已確定），其中所附台南市警察局第
    二分局98年7月8日第00000000000號之通緝案件報告書（見
    98偵緝字第785號卷第1頁），其上載明藥頭勞日明於98年7
    月8日17時30分經警方緝獲，且到案後已坦承有販賣安非他
    命犯行，而被告是98年7月8日22時10分始到警局製作筆錄，
    供出安非他命係前1日下午向勞日明購買等語（見警卷第1頁
    背面），足見勞日明販賣乙案是破獲在前，而被告只是「自
    白」、「指認」毒品來源之人，參酌前揭最高法院判決意旨
    ，勞日明販賣乙案之破獲與被告之「供出毒品來源」間，既
    欠缺先後且相當的因果關係，自不得適用毒品危害防制條例
    第17條第1項規定予以減刑。
三、查甲基安非他命依其成癮性、濫用性及對社會危害性之程度
    ，已為毒品危害防制條例第2條第2項第2款列為第二級毒品
    。核被告所為，係犯毒品危害防制條例第10條第2項施用第
    二級毒品罪。其施用時非法持有第二級毒品甲基安非他命之
    低度行為，已為其施用之高度行為所吸收，不另論罪。又被
    告有事實欄所載前科，並於上開日期執行完畢，有臺灣高等
    法院被告前案紀錄表1件在卷可按，其於五年之內再犯本件
    有期徒刑以上之罪，為累犯，應依法加重其刑。
四、原審依調查證據結果，以被告所為罪證已明確，因而適用毒
    品危害防制條例第10條第2項，刑法第11條、第47條第1項之
    規定，並審酌被告前因施用毒品經強制戒治之治療程序後，
    猶不思戒絕革除惡習，且因前揭同類刑之施用第二級毒品案
    件，業經原審另案判處有期徒刑六月後，仍為本案犯行，顯
    然其意志力甚為薄弱，迄未能戒除毒癮，兼衡被告施用毒品
    犯行，在性質上乃屬對自我身心健康之自戕行為，尚未嚴重
    破壞社會秩序、侵害他人權益，及犯後坦承犯行，態度尚屬
    良好等一切情狀，量處有期徒刑七月。本院經核原判決認事
    用法俱無不合，量刑亦稱妥適。被告上訴意旨仍執前詞，辯
    稱其供出藥頭應予減刑，因而指摘原判決不當，非有理由，
    應予駁回。
據上論結，應依刑事訴訟法第368條，判決如主文。
本案經檢察官郭珍妮到庭執行職務。
中    華    民    國    99    年    7     月    22    日
                  刑事第四庭    審判長法  官  吳志誠
                                      法  官  羅心芳
                                      法  官  彭喜有
以上正本證明與原本無異。
不得上訴。
                                      書記官  黃子起
中    華    民    國    99    年    7     月    23    日
附錄本案論罪科刑法條：
毒品危害防制條例第10條第2項
施用第二級毒品者，處3年以下有期徒刑。

司法院資訊處製作；財團法人民間司法改革基金會備份。
